ACORDAO-COMPLETO-2585304

ACÓRDÃO 3294/2023 ATA 13/2023 - SEGUNDA CÂMARA

VISTOS, relatados e discutidos estes autos, em que se aprecia recurso de reconsideração interposto por Carlos Alberto Lages Monte contra o Acórdão 5951/2021-TCU-Segunda Câmara, por meio do qual o Tribunal julgou irregulares suas contas e imputou-lhe débito,
ACORDAM os Ministros do Tribunal de Contas da União, reunidos em sessão da Segunda Câmara, diante das razões expostas pelo Relator, e com fundamento nos arts. 32, inciso I, e 33 da Lei 8.443/1992, conhecer do presente recurso e negar-lhe provimento, mantendo-se inalterado o acórdão recorrido.

Recurso de Reconsideração contra acórdão que julgou irregulares as contas do responsável, condenando-o ao pagamento de débito e multa.

Segunda Câmara

Município de Barras/PI.

3. Recorrente: Carlos Alberto Lages Monte (XXX.710.173-XX)
3.1. Responsável: Carlos Alberto Lages Monte (XXX.710.173-XX).
3.2. Interessado: Fundo Nacional de Desenvolvimento da Educação (00.378.257/0001-81).

13.1. Ministros presentes: Augusto Nardes (na Presidência), Aroldo Cedraz, Vital do Rêgo e Jhonatan de Jesus (Relator).
13.2. Ministro-Substituto convocado que não participou da votação: Marcos Bemquerer Costa.

JHONATAN DE JESUS

Ministro-Substituto Marcos Bemquerer Costa.

Adoto, como parte inicial do relatório, a instrução do auditor da extinta Secretaria de Recursos (peça 83) :
"INTRODUÇÃO
1.	Trata-se de recurso de reconsideração (peças 50 e 51) interposto por Carlos Alberto Lages Monte, Prefeito de Barras, Estado do Piauí, no período de 1°/1/2017 até 31/12/2020, contra o Acórdão 5951/2021-TCU-Segunda Câmara (peça 37) .
1.1. Reproduz-se integralmente o teor do dispositivo da decisão:
'ACORDAM os Ministros do Tribunal de Contas da União, reunidos em Sessão da 2a Câmara, ante as razões expostas pelo Relator, em:
9.1. nos termos dos arts. 1°, inciso I, 16, inciso III, alínea a, 19, caput, e 23, inciso III, da Lei 8.443/1992, julgar irregulares as contas do Sr. Carlos Alberto Lages Monte, condenando-o ao pagamento das quantias originais abaixo discriminadas, com a fixação do prazo de 15 (quinze) dias, a contar da notificação, para comprovar, perante o Tribunal (artigo 214, inciso III, alínea a, do Regimento Interno) , o recolhimento da dívida ao Fundo Nacional de Desenvolvimento da Educação, atualizada monetariamente e acrescida dos juros de mora, calculados a partir das datas indicadas até a data do efetivo recolhimento, na forma prevista na legislação em vigor:
	Data
	Valor (R$) 

	16/5/2018
	120.666,80

	13/6/2018
	101.812,62

9.2. aplicar ao Sr. Carlos Alberto Lages Monte a multa prevista nos arts. 19, caput, e 57 da Lei 8.443/1992, no valor de R$ 30.000,00 (trinta mil reais) , fixando-lhe o prazo de 15 (quinze) dias, a contar da notificação, para que comprove, perante este Tribunal (art. 214, inciso III, alínea a, do RI/TCU) , o recolhimento da referida importância ao Tesouro Nacional, atualizada monetariamente desde a data do presente Acórdão até a do efetivo recolhimento, se for paga após o vencimento, na forma da legislação em vigor;
9.3. autorizar, caso requerido, nos termos do art. 26 da Lei 8.443/1992, c/c o art. 217 do Regimento Interno/TCU, o parcelamento das dívidas em até 36 (trinta e seis) parcelas mensais e sucessivas, sobre as quais incidirão os correspondentes acréscimos legais (débito: atualização monetária e juros de mora; multa: atualização monetária) , esclarecendo ao responsável que a falta de pagamento de qualquer parcela importará no vencimento antecipado do saldo devedor, sem prejuízo das demais medidas legais;
9.4. autorizar, desde logo, com base no art. 28, inciso II, da Lei 8.443/1992, a cobrança judicial das dívidas, caso não atendida a notificação;
9.5. enviar cópia deste Acórdão à Procuradoria da República no Estado do Piauí, nos termos do § 7° do art. 209 do Regimento Interno/TCU, para a adoção das medidas que entender cabíveis, bem como ao Fundo Nacional de Desenvolvimento da Educação, para ciência.'
HISTÓRICO
2.	O Fundo Nacional de Desenvolvimento da Educação (FNDE) instaurou esta Tomada de Contas Especial em desfavor de Carlos Alberto Lages Monte, identificado na introdução desta instrução, ante a ocorrência consistente na omissão no dever de prestar contas de recursos pecuniários recebidos por força do Programa Educação Infantil - Novas Turmas, no exercício de 2018.
3.	De acordo com o disposto no sítio eletrônico do FNDE na rede mundial de computadores, criou se o programa em 2012 para o fim de auxiliar os municípios a ampliar a oferta de educação infantil. Por meio de apoio financeiro, buscou-se reduzir o lapso temporal entre o início das aulas de uma nova turma e o recebimento dos recursos do Fundo de Manutenção e Desenvolvimento da Educação Básica e de Valorização dos Profissionais da Educação (Fundeb) .
4.	Para a consecução do avençado, o Fundo transferiu ao Município Barras, Estado do Piauí, R$ 222.479,42, mediante as Ordens Bancárias 20180B809340 e 20180B812452, de R$ 120.666,80 e R$ 101.812,62, respectivamente (peça 3) .
5.	Efetuou-se no âmbito do Tribunal a citação do responsável ante a não comprovação da boa e regular aplicação da verba federal e a sua audiência pelo 'não cumprimento do prazo originalmente estipulado para prestação de contas do Educação Infantil - Novas Turmas, no exercício de 2018, cujo prazo encerrou-se em 30/6/2019'.
6.	Ante o silêncio do responsável, a Corte o considerou revel, julgou irregulares suas contas, imputou-lhe o débito apurado e lhe aplicou a multa prevista no art. 57 da Lei 8443/1992.
7.	O Tribunal aplicou tão somente a multa prevista no citado dispositivo legal tendo em vista seu entendimento firmado de que, havendo omissão no dever de prestar contas, há relação de subordinação entre tal conduta e a não comprovação da regular destinação do dinheiro público, sendo o caso de a multa prevista no art. 58, inciso I, daquele diploma legal, ser absorvida por aquela insculpida no mencionado art. 57 do mesmo regramento. 
8.	Diante disso, o interessado vem interpor o recurso ora examinado.
ADMISSIBILIDADE    
9.	Perfilha-se o exame de admissibilidade juntado à peça 54, em que se propõe conhecer do recurso e suspender os subitens 9.1, 9.2 e 9.4 da decisão combatida, acolhido pelo relator do recurso, Ministro Bruno Dantas (peça 58) .
MÉRITO              
10.	 Delimitação
10.1. Quanto ao mérito do recurso, no essencial é de perquirir se:
a)	a eventual delegação de competência a secretário municipal para funcionar como ordenador de despesas dos recursos objeto das contas, por si só, exclui a responsabilidade do ora recorrente (nesta instrução, item 11) ;
b)	o recorrente logra comprovar o bom e regular emprego dos recursos pecuniários objeto das contas mediante os documentos anexados a instrumento de impugnação (ibid., item 12) .
11. Da não exclusão da responsabilidade do ora recorrente ante pretensa delegação de competência para funcionar como ordenador das despesas relativas aos recursos pecuniários objeto das contas
11.1. À peça 50, p. 2 4, o recorrente sustenta a nulidade da decisão objurgada na medida em que ele figuraria ilegitimamente no polo passivo da relação jurídica ante o fato de que, 'quando da aplicação dos recursos' objeto das contas especiais, conquanto estivesse a ocupar o cargo de Prefeito Municipal de Barras/PI, não seria o 'ordenador das despesas realizadas pela Secretaria de Educação do Município', como faria ver cópia pretensamente anexada ao instrumento de recurso de Decreto Municipal mediante o qual se teria 'determin[ado] que o Secretário de Educação do Município de Barras/PI seria ordenador de despesas relacionadas aquela secretaria'.
11.2. Diante disso, não seria dele 'o dever de prestar contas àquela secretaria, onde se inclui[ria] o Programa Educação Infantil - Novas Turmas, exercício de 2018'.
11.3. O recorrente afirma que anexou ao instrumento de recurso decreto municipal mediante o qual 'determinou que o Secretário de Educação do Município de Barras/PI seria ordenador de despesas relacionadas aquela secretaria'.
11.4. Para o recorrente, seria cediço que 'é o ordenador de despesas o responsável pelo dever legal de prestar contas e responder por consequentes irregularidades', tal como teria decidido o Tribunal Regional Federal da 1ª Região em acórdão cuja ementa o recorrente assim reproduz:
'REMESSA OFICIAL. ADMINISTRATIVO. AÇÃO ORDINÁRIA. INSTITUIÇÃO ESTADUAL DE SAÚDE. REPASSE DE RECURSOS PROVENIENTE DO SUS. APURAÇÃO DE IRREGULARIDADES. RESPONSABILIDADE DO ORDENADOR DE DESPESAS. FUNÇÃO NÃO EXERCIDA PELO AUTOR. JULGADO PROVENIENTE DO TCU. SENTENÇA MANTIDA. 1. 'Em direito financeiro, a responsabilidade pelas infrações à regular aplicação dos recursos públicos é do ordenador de despesas, ao qual cabe demonstrar a regularidade de sua atuação administrativa (Carta Magna, art. 70, parágrafo único; Lei 8.443/92, arts. 1°, I; 5°, VII e 19) , ...' (AC 0011031- 98.2000.4.01.3800/MG, JUIZ FEDERAL LEÃO APARECIDO ALVES (CONV.) , SEXTA TURMA, DJ p.123 de 12/02/2007) . 2. Conquanto o autor tenha exercido a função de Diretor-Clínico da instituição, acumulando realmente diversas e importantes responsabilidades técnico-médicas, à luz da documentação acostada aos autos, corroborada pelo julgado do Tribunal de Contas de União (Acórdão 3731/2010-TCU-Primeira Câmara do Tribunal de Contas da União) , demonstrado está que ele não exerceu, de fato, a função de ordenador de despesas, não podendo, por conseguinte, ser responsável pelas irregularidades apuradas - em prejuízo, contudo, do pagamento da multa que lhe foi aplicada por ter, mesmo que indiretamente, colaborado com a realização das aludidas despesas. 4. Remessa oficial a que se nega provimento.
 (TRF-1 REO: 0000102-96.2011.4.01.4001, Relator: DESEMBARGADOR FEDERAL KASSIO NUNES MARQUES, Data Julgamento: 17/02/2014, SEXTA TURMA, Data Publicação: 28/02/2014) ' [grifos do recorrente].
Análise
11.5. Não assiste razão ao recorrente.
11.6. Do exame das peças 50 e 51 se verifica que, diversamente do afirmado, o recorrente não anexa ao instrumento de recurso meio de prova da alegação de que não era o ordenador de despesas do Município.
11.7. Isso bastaria para não acolher a alegação. 
11.8. Não obstante, em razão do que se verá a partir dos próximos parágrafos desta análise, descaberia dar razão ao recorrente quando mesmo tivesse ele logrado provar a alegada delegação de competência. 
11.9. Em consonância com o ordenamento jurídico estatuído na Constituição da República, o art. 90 do Decreto-Lei 200, de 25/2/1967, combinado com o art. 39 do Decreto 93.872, de 23/2/1986, preceitua que responderão pelos prejuízos que causarem à Fazenda Pública não apenas o ordenador de despesa, mas também o responsável pela guarda de dinheiro, valores e bens públicos. Na mesma linha, o art. 5º c/c o art. 12, inciso II, da Lei 8.429, de 2/6/92, dispõe que, ocorrendo lesão ao patrimônio público por ação ou omissão do agente, o responsável - independentemente de ser ou não ele o ordenador de despesas - estará sujeito ao ressarcimento integral do dano.
11.10. Não por outra razão se perfilha o entendimento nesse sentido exarado no infratranscrito excerto da fundamentação do Acórdão 1421/2013-TCU-Segunda Câmara, relatado pelo Ministro Benjamin Zymler:
'8. Em relação à responsabilização pelo débito, os pareceres precedentes defendem, amparados em linha de jurisprudência desta Corte, que deve ser afastada a responsabilidade do ex-prefeito, pois ele não praticou atos relacionados à gestão do convênio e não era exigível que procedesse de outra forma. A manifestação do Ministério Público junto ao TCU é elucidativa nesse sentido:
'No caso em análise, aliás, a dificuldade de responsabilização do ex-prefeito deriva não só da impossibilidade de se lhe atribuir o cometimento de ato de gestão relacionado à execução da avença, mas também do fato de que não há como dizer, sob a perspectiva daquilo que se espera de um gestor diligente (padrão de comportamento fundado na boa-fé objetiva) , que o ex-prefeito tinha (ou devesse ter) conhecimento da ocorrência apurada, tendo em vista a quantidade e complexidade de demandas administrativas que normalmente envolvem uma cidade com aproximadamente 450 mil habitantes e a atenção que poderia ser dispensada pelo prefeito no tocante à fiscalização de um convênio para aquisição de unidade móvel de saúde, no valor de R$ 74.800,00.' (grifei) 
9.	Sem ainda me posicionar sobre o caso concreto, teço algumas considerações sobre a matéria. 
10.	Essa linha de jurisprudência de que tratam os pareceres precedentes, deve ser sopesada com outros entendimentos do TCU, os quais indicam que a delegação de competência não exime o delegante de suas responsabilidades. Nesse sentido, o disposto no voto condutor do Acórdão 476/2008-TCU-Plenário:
'convém esclarecer que a delegação de competência para execução de despesas custeadas com recursos públicos federais não exime de responsabilidade a pessoa delegante, porque inadmissível a delegação de responsabilidade, devendo responder pelos atos inquinados tanto a pessoa delegante como a pessoa delegada.' (grifei) 
11.	Veja-se que, em regra, ao ser signatário do convênio celebrado com a União, o responsável coloca-se na posição de garantidor da regular aplicação dos recursos. Compromete-se, pois, a regularmente aplicar os recursos repassados e a deles prestar contas.
12.	É certo que esse entendimento não preconiza que o responsável deva praticar todos os atos de gestão referentes aos convênios, mas sim adotar providências para que execução da despesa ocorra dentro dos parâmetros legais. Nesse sentido, o titular de um órgão deve escolher seus auxiliares diretos com esmero, sob pena de responder por culpa in eligendo e acompanhar, mesmo que de forma geral, o desempenho de seus subordinados, sob pena de responder por culpa in vigilando. 
13.	Essa é, a meu sentir, a jurisprudência majoritária do TCU sobre o tema. Elucidativo a respeito é o seguinte trecho do voto condutor do Acórdão 644/2012-TCU-Plenário:
'A descentralização administrativa é insuficiente para suprimir a responsabilidade do dirigente máximo pelas ações ou omissões na gestão municipal. É o que expus no voto condutor do Acórdão 2245/2008-TCU-Plenário:
9. [...], o pretexto de ter atuado apenas como agente político ao firmar os convênios sob enfoque, sem ter participado da execução dos mesmos, não lhe favorece nem afasta sua responsabilidade. O tema já mereceu judiciosas manifestações no âmbito desta Corte de Contas, prevalecendo o entendimento de que somente em circunstâncias especiais e claramente detectadas na documentação processual pode ser afastada a responsabilidade administrativa do gestor público relativamente à execução de convênios por ele firmados.' (grifei) 
14.	Para registro, destaco que, em situação praticamente idêntica, ao apreciar recurso de reconsideração interposto também pelo ora recorrente contra a imputação de débito em decorrência de superfaturamento verificado na aquisição de unidades móveis de saúde - no valor de R$ 48.686,66 e igualmente em apuração resultante da operação 'Sanguessuga'-, o Ministro-Relator do recurso assim se manifestou (voto condutor do Acórdão 2532/2012-TCU-Segunda Câmara) : 
'Um argumento bastante repisado ao longo da peça recursal foi o de que houve delegação de competência para que o então Secretário de Saúde do Município praticasse todos os atos relacionados ao Convênio questionado  (o Decreto nº 3.792/2001 delegou as atribuições do art. 53, inciso VI, da Lei Orgânica municipal) . Ressaltou-se, inclusive, que foi esse gestor quem assinou o Termo de Convênio, atuou como ordenador de despesa e foi responsável pela homologação do procedimento licitatório. Por essas razões, o ex-prefeito pede a sua exclusão do polo passivo da relação processual.
...
Demais disso, a leitura do preâmbulo do Termo de Convênio mostra que o Convenente, no caso a Prefeitura Municipal de São João de Meriti/RJ, foi representado por seu Prefeito, à época, Sr. Antônio Pereira Alves de Carvalho, na qualidade de agente político legitimamente escolhido pelo voto popular.
Nesse caso específico, mesmo diante da existência de Delegação de Competência, não se pode afastar a culpa in vigilando e a culpa in eligendo, posto que o ex-prefeito, em última análise, tem a responsabilidade de bem escolher seus colaboradores e de vigiar as ações por eles desenvolvidas no âmbito de suas competências.
Em casos em que se verifica delegação de competência para secretários municipais agirem como ordenadores de despesas, o que vem ocorrendo no âmbito do TCU em muitos casos é a citação solidária do Prefeito e do seu Secretário.' (grifei) 
15.	Naquele acórdão, cabe registrar, foi dado provimento ao recurso por questões processuais, para serem refeitas as citações de forma a abarcar outros responsáveis solidariamente. De qualquer forma, naqueles autos está evidenciado que a ocorrência aqui tratada não se tratou de caso isolado.
16.	Com base nessas observações, conclui-se que somente em casos excepcionais justifica-se o afastamento da jurisprudência dominante do TCU, de forma a não se responsabilizar a autoridade máxima da entidade signatária de instrumentos de convênios celebrados com a União. 
III
17.	No caso concreto, pelo que consta nos autos, a falha restou caracterizada porque foi licitado um bem de acordo com a especificação do convênio - UTI móvel - e entregue uma ambulância de transporte básico, em desacordo com o objeto licitado. A irregularidade ocorreu, pois, quando do recebimento do objeto pela municipalidade. 
18.	Considerando a materialidade do bem contratado, foi grave a conduta do agente público que atestou o recebimento desse bem sem a adequada verificação da compatibilidade entre o fornecido e o contratado. Entretanto, atos da espécie são meramente operacionais, de pouca importância no conjunto da administração municipal, exercidos por funcionários não integrantes da alta administração do município e não vinculados diretamente ao chefe da municipalidade. Assim, em princípio, não haveria como se exigir do então prefeito que tivesse conhecimento dessa ocorrência ou que devesse ter tomado providências para evitá-la. 
19.	Por outro lado, na gestão do recorrente, mediante dezenove convênios, foram repassados cerca de R$ 1.900.000,00 para a compra de dezenove unidades móveis de saúde (fl. 16, v.p.) . Tratava-se, pois, de um conjunto de aquisições de relevo, de forma a justificar uma atenção especial do então prefeito municipal.
20.	Sob esse prisma, caso restasse evidenciado que essas contratações ocorreram em um ambiente de descaso administrativo, poderia haver a responsabilização do ex-prefeito pela ocorrência, pois o que se espera de um gestor diligente é que tome as devidas providências no sentido de adequadamente zelar pela coisa pública. No bojo do voto condutor do Acórdão 249/2010-TCU-Plenário - em que se apreciou a condução de diversas contratações dentro de um significativo programa de qualificação de trabalhadores - restou consignado que as autoridades responsáveis possuem o dever de 'avaliar a viabilidade do programa, tomar medidas para corrigir eventuais incorreções, adotar as devidas precauções para evitar desvios de recursos, fiscalizar as execuções contratuais e liberar os pagamentos após confirmar a execução dos serviços. ... Em suma, esperava-se do dirigente da Secretaria um mínimo grau de planejamento para dotar o órgão de condições para conduzir as contratações e somente efetivá-las à medida que essas condições eram preenchidas.'
12.	 Da presunção constitucional de ocorrência de prejuízo ao erário
12.1. À peça 50, p. 4 5, o recorrente assere que não teria havido dano ao erário. 
12.2. Conquanto tenha havido atraso havido na apresentação da prestação de contas, os recursos pecuniários objeto das contas teriam sido 'devidamente aplicados no programa', como fariam ver os documentos anexados ao recurso (peça 51) .
12.3. Desse modo, aplicar se ia ao caso concreto
a) o entendimento da Corte exarado em decisão proferida no TC 013.994/2006 2, relatada pelo Ministro Walton Alencar Rodrigues, cuja ementa o recorrente assim reproduz:
'TOMADA DE CONTAS ESPECIAL. OMISSÃO NO DEVER DE PRESTAR CONTAS. PRESTAÇÃO DE CONTAS INTEMPESTIVA. IRREGULARIDADE. MULTA. - A omissão na prestação de contas dos recursos públicos, no devido tempo, constitui crime de responsabilidade do prefeito (Art. 1° do Del 201/67) e configura violação a princípio constitucional sensível, que autoriza a União a intervir nos Estados, e os Estados a intervir nos Municípios (art. 34, VII, d; 35, II) . - A intempestiva apresentação de documentos, comprobatórios da aplicação dos recursos na finalidade do convênio, necessariamente integrantes da prestação de contas, pode elidir o débito, se comprovada a sua regular aplicação, mas não sana a grave irregularidade inicial, caracterizada pela omissão, e implica o julgamento pela irregularidade das contas e a aplicação de multa ao gestor.' [grifos do recorrente]
b) o entendimento do Tribunal de Justiça do Estado do Maranhão exarado na APN 98971999 MA, relatado pelo Desembargador José Stélio Nunes Muniz, cuja ementa o recorrente assim transcreve:
'PREFEITO. PRESTAÇÃO DE CONTAS TARDIA. AUSÊNCIA DE PREJUÍZO. DENÚNCIA. REJEIÇÃO. Nos crimes de responsabilidade de Prefeito, consistente tão só na falta de prestação de contas, rejeita-se a denúncia ao verificar-se, que, quando do seu oferecimento, o motivo que a ensejou já havia desaparecido e não subsistiu qualquer prova de prejuízo ao erário (Precedentes desta Corte e do STJ) .' [grifos do recorrente]
Análise
12.4. A alegação não merece prosperar.
12.5. Os documentos anexados ao instrumento de recurso (peça 51) são insuficientes para demonstrar o bom e regular emprego dos recursos pecuniários objeto destas contas especiais.
12.6. Incumbe a quem administre recursos pecuniários público produzir prova do seu emprego bom e regular por força do que dispõe o art. 70, parágrafo único, da Constituição da República, bem assim o art. 93 do Decreto-Lei 200, de 25 de fevereiro de 1967, c/c o art. 66 do Decreto no 93.872, de 23 de dezembro de 1986 (o Tribunal firmou jurisprudência nesse sentido, conforme se verifica nos Acórdão 903/2007-TCU-Primeira Câmara; 1.445/2007-2ª Câmara; 1.656/2006-Plenário) .
12.7. Para tanto, há que provar o atingimento dos fins almejados pela entidade repassadora dos recursos e também que produzir prova do nexo de causalidade entre recursos repassados e as respectivas despesas realizadas mediante a correspondência entre [a] o número e o valor de cada lançamento assinalado nos extratos da conta bancária corrente específica para a movimentação dos recursos repassados, consentâneo com os respectivos número e o valor do documento relativo ao lançamento (cheque ou ordem bancária) , [b] a correspondente nota fiscal ou outro comprovante de liquidação do pagamento e (e) o nome do credor listado em relação de pagamentos.   A falta de apenas um desses elementos comprobatórios impede o estabelecimento do nexo de causalidade mencionado e, por conseguinte, a comprovação da realização regular da despesa em aquisição de bem ou serviço mediante o emprego dos recursos pecuniários repassados - e não mediante emprego doutros recursos.
12.8. Do exame dos documentos anexos se verifica que deles não constam notas fiscais ou outros comprovantes de liquidação de pagamento e que os extratos bancários deles constantes não são os de movimentação da conta bancária corrente de movimentação dos recursos, mas extratos de conta de investimentos (peça 51, p. 5 e 8) . 
12.9. Dessa maneira, os anexos ao instrumento de recurso não se prestam como meio de prova da boa regular aplicação dos recursos públicos objeto das contas especiais.
12.10. Basta o inadimplemento da obrigação de comprovar o bom e regular emprego dos recursos públicos administrados para que se constitua prova presuntiva da imputação de causação do prejuízo ao erário constatado. Colhe-se da lição de Plácido e Silva em sua obra Vocabulário Jurídico (28a ed. Rio de Janeiro: Forense, 2010, p. 1124) :
'PROVA PRESUNTIVA. É a que se firma numa determinação legal, que se constitui em prova por determinação legal.
E, neste caso, salvo para tornar desfeita ou para a anular, o que cabe à parte contrária, quando se trata de presunção relativa, a menção da presunção legal dispensa o encargo da prova, desde que ela própria a produz.'
12.11. Em matéria de gestão de recursos públicos, a prova presuntiva é firmada no parágrafo único do art. 70 da Constituição da República:
'Prestará contas qualquer pessoa física ou jurídica, pública ou privada, que utilize, arrecade, guarde, gerencie ou administre dinheiros, bens e valores públicos ou pelos quais a União responda, ou que, em nome desta, assuma obrigações de natureza pecuniária.'
12.12. O ônus da prova é invertido. De conseguinte, para que sejam julgadas regulares suas contas deve o responsável produzir e juntar aos autos elementos probatórios suficientemente robustos para fazer ver cabalmente não apenas as despesas realizadas, mas também o nexo causal entre estas e os recursos repassados para sua realização.
12.13. A jurisprudência da Corte, em consonância também com o disposto no art. 93 do Decreto-Lei 200, de 25 de fevereiro de 1967, c.c. o art. 66, do Decreto no 93.872, de 23 de dezembro de 1986, é pacífica no sentido de que compete ao gestor comprovar a boa e regular aplicação dos recursos públicos, conforme entendimento assentado nos seguintes julgados: Acórdãos TCU n°s 11/97-Plenário; 87/97-2ª Câmara; 234/95-2ª Câmara; 291/96-2ª Câmara; 380/95-2ª Câmara; e Decisões n°s 200/93-Plenário; 225/95 -2ª Câmara; 545/92-Plenário. 
12.14. O Supremo Tribunal Federal sempre se posicionou no sentido de que, em Direito Financeiro, cabe ao administrador público provar que não cometeu irregularidades a eles eventualmente imputadas:
'Em Direito Financeiro, cabe ao ordenador de despesas provar que não é responsável pelas infrações, que lhe são imputadas, das leis e regulamentos na aplicação do dinheiro público.' (MS 20.335/DF, Relator Min. MOREIRA ALVES, DJU 25/2/1983) '
12.15. Vale citar elucidativo trecho da fundamentação da Decisão 225/2000 ¿TCU¿ 2a Câmara, da lavra do Relator Ministro Adylson Motta:
'A não-comprovação da lisura no trato de recursos públicos recebidos autoriza, a meu ver, a presunção de irregularidade na sua aplicação. Ressalto que o ônus da prova da idoneidade no emprego dos recursos, no âmbito administrativo, recai sobre o gestor, obrigando-se este a comprovar que os mesmos foram regularmente aplicados quando da realização do interesse público. (...) 
Há que se destacar, ainda, que, além do dever legal e constitucional de prestar contas do bom e regular emprego dos recursos públicos recebidos, devem os gestores fazê-lo demonstrando o estabelecimento do nexo entre o desembolso dos referidos recursos e os comprovantes de despesas realizadas com vistas à consecução do objeto acordado. Assim, é imperioso que, com os documentos apresentados com vistas a comprovar o bom emprego dos valores públicos, seja possível constatar que eles foram efetivamente utilizados no objeto pactuado, de acordo com os normativos legais e regulamentares vigentes.'
12.16. Provada presuntivamente a ocorrência de prejuízo ao erário, não se aplicam ao caso concreto os entendimentos transcritos pelo recorrente de precedentes do Tribunal e do Tribunal de Justiça do Maranhão.
EXAME INCIDENTAL DA EVENTUAL PERDA DE PODER PROCESSUAL 
12.17. Perfilham se os entendimentos a seguir enumerados ¿ diversos do assentado no Acórdão 1441/2016-TCU-Plenário, relatado pelo Ministro Benjamin Zymler  ¿ acerca da aplicação do instituto da prescrição no processo de controle administrativo:
a)  ao julgar o RE 636.886, o STF deu nova interpretação ao art. 37, § 5º, da Constituição da República. Fixou a tese de que 'é prescritível a pretensão de ressarcimento ao erário fundada em decisão de Tribunal de Contas';
b)  cumpre adotar o mesmo regime prescricional para o exame das prescrições das pretensões à aplicação de sanção punitiva e ao ressarcimento do erário no procedimento de controle administrativo, dado o seu objetivo comum de estabelecer para o Estado prazo para agir: caracterizar o ilícito, identificar seu autor, dimensionar as consequências da conduta e impor as consequências legais;
c) até que sobrevenha norma específica, cumpre adotar no exame da ocorrência da prescrição mencionada o regime prescricional estatuído na Lei 9.873, de 23/11/1999, na linha dos recentes pronunciamentos do STF a respeito, sem deixar de empreender também o exame da prescrição segundo o prazo decenal previsto no Código Civil brasileiro;
d) ante a necessária aplicação ao caso concreto do entendimento fundador da decisão vinculante aludida no sentido de que se aplica a Lei 9.873/1999 ao procedimento de controle administrativo, cumpre examinar também a eventual subsunção da situação fática à hipótese de perda de poder processual pelo Poder Público prevista no art. 1o, § 1o, do citado diploma legal.
12.18. Por isso, analisar-se-á a seguir tanto [i] a eventual ocorrência de prescrição da pretensão do Estado à punição do responsável sob o regime prescricional cível, à luz do referido acórdão, como [ii] a eventual subsunção da situação fática a uma das hipóteses de perda de poder processual previstas previstas na Lei 9.873/1992, a saber: a prescrição da pretensões do Estado ao ressarcimento do erário e à punição do ora recorrente (art. 1º, caput) e a preclusão temporal para o Estado-Juiz (art. 1º, § 1º) .
12.19. Está bem caracterizada no processo a não ocorrência quer da prescrição da pretensão do Estado à punição do responsável sob o regime prescricional cível, à luz do referido acórdão, quer da subsunção da situação fática a uma das hipóteses de perda de poder processual previstas na Lei 9.873/1999.
12.20. Com efeito, verifica se que entre os marcos temporais a seguir enumerados cronologicamente mediaram menos de dez anos (Acórdão 1441/2016-TCU-Plenário) , cinco anos (art. 1º, caput, da Lei 9.873/1999, c/c RE 636.886) ou três anos (art. 1º, § 1º, da Lei 9.873/1999) :
a) em 14/5/2018, repasse da primeira parcela dos recursos pecuniários federais objeto das contas (peça 3) ;
b) em 30/6/2019, expiração do prazo para a apresentação da prestação de contas (peça 14, p. 1, subitem 3.1) , o termo inicial de contagem do prazo prescricional pelo critério do Lei 9.873/1999; 
c) em 1º/7/2019, dia seguinte ao de expiração do prazo para a apresentação da prestação de contas, constituiu se o termo inicial de contagem do prazo prescricional pelo critério do Acórdão 1441/2016-TCU-Plenário;
d) em 7/8/2019 (comprovante de ciência à peça 7) , notificação da ora recorrente no âmbito do FNDE da imputação de omissão no dever de prestar contas, mediante o Ofício 7127E/2019-SEOPC/COPRA/CGCAP/DIFIN/FNDE (peça 16) ;
e) em 22/4/2020, instauração da tomada de contas especial (peça 1) ;
f) em 28/8/2020, ordenamento da feitura da citação do responsável no âmbito do Tribunal (peça 23) ; 
g) em 1º/10/2020, recebimento dos instrumentos de citação do ora recorrente (peças 28 e 29) ; 
h) em 18/5/2020, primeiro dia de expediente no Tribunal depois de expirado em 16/5/2020 o prazo de resposta da citação mencionada na alínea precedente; 
i) em 13/4/2021, prolatação do acórdão recorrido (peça 37) .
CONCLUSÃO
13.	 Das análises empreendidas relativamente ao mérito do recurso se conclui que:
a) a eventual delegação de competência a secretário municipal para funcionar como ordenador de despesas dos recursos objeto das contas, por si só, não exclui a responsabilidade do ora recorrente;
b) o recorrente malogrou comprovar o bom e regular emprego dos recursos pecuniários objeto das contas mediante os documentos anexados a instrumento de impugnação.
PROPOSTA DE ENCAMINHAMENTO
14.	 Do exposto, propõe-se, com fundamento nos arts. 32 e 33, inciso I, da Lei 8.443, de 16/6/1992:
a) conhecer do recurso e, no mérito, negar lhe provimento;
b) notificar da decisão sobrevinda o recorrente e os demais interessados notificados do Acórdão impugnado, sem deixar de anexar ao expediente de notificação cópia do relatório e da fundamentação da decisão."
2.	O diretor, acompanhado do secretário da unidade técnica, concordou, no mérito, com a proposta de encaminhamento do auditor, mas fez o seguinte destaque:
" (...) 
2.	Não obstante concordar, no mérito, com a proposta de encaminhamento do auditor instrutor (peça 77) , peço vênias apenas para destacar que, na linha que tem sido apresentada pela Secretaria de Recursos do TCU, entende-se que o art. 1º, § 1º, da Lei 8.973/1999 refere-se à prescrição intercorrente. 
3.	Feita essa breve observação, manifesto-me de acordo com a proposta de encaminhamento do auditor-instrutor, no sentido de conhecer deste recurso, para no mérito negar-lhe provimento."
3.	A Procuradora-Geral do Ministério Público junto ao TCU, Cristina Machado da Costa e Silva, manifestando-se de acordo com a proposta de encaminhamento formulada pela unidade técnica, assim se pronunciou:
"Trata-se de Recurso de Reconsideração (peças 50 e 51) interposto pelo Senhor Carlos Alberto Lages Monte, ex-prefeito de Barras/PI (gestão 2017-2020) , contra o Acórdão n.º 5.951/2021-TCU-2.ª Câmara (peça 37) , que julgou irregulares as suas contas, imputou-lhe débito e aplicou-lhe multa, em razão da omissão no dever de prestar contas dos recursos repassados por força do Programa Educação Infantil - Novas Turmas, no exercício de 2018.
2.	Considerando a informação contida no recurso (peça 51, p. 1) de que a prestação de contas havia sido apresentada intempestivamente em 23/4/2021 - posteriormente, portanto, à prolação do acórdão recorrido, cuja sessão aconteceu em 13/4/2021 -, a Serur diligenciou o FNDE para que se manifestasse conclusivamente acerca da documentação, encaminhando ao TCU o resultado do exame (peça 69) . A medida foi atendida e as análises encontram-se acostadas às peças 79 a 82 dos autos, com a reprovação do valor total dos recursos, em razão de não terem sido atingidas as metas físicas pactuadas.
3.	Em sua derradeira instrução (peça 83) , a Serur manifesta-se pela negativa de provimento ao recurso, visto que o 'recorrente malogrou comprovar o bom e regular emprego dos recursos pecuniários objeto das contas mediante os documentos anexados a instrumento de impugnação' (peça 83, p. 10) . 
4.	Acompanhamos a conclusão de mérito quanto ao recurso, e endossamos a reprovação dos valores repassados em sua totalidade, levando-se em conta, também, o resultado das análises realizadas pelo FNDE quanto à documentação encaminhada a título de prestação de contas.
5.	Diante do exposto, esta representante do Ministério Público manifesta-se de acordo com a proposta de encaminhamento formulada pela Unidade Técnica, no sentido de conhecer do recurso, para, no mérito, negar-lhe provimento (peças 83 a 85) ."
	É o relatório.

Rogério Marques de Almeida (OAB/MA 6.697), representando Carlos Alberto Lages Monte.

Procuradora-Geral Cristina Machado da Costa e Silva.

RECURSO DE RECONSIDERAÇÃO. CONHECIMENTO. ARGUMENTOS INCAPAZES DE ALTERAR A DECISÃO RECORRIDA. NEGATIVA DE PROVIMENTO.

TOMADA DE CONTAS ESPECIAL (TCE)

Unidade de Auditoria Especializada em Recursos (AudRecursos).

Cuidam os autos de processo de tomada de contas especial instaurada pelo Fundo Nacional de Desenvolvimento da Educação (FNDE) em desfavor de Carlos Alberto Lages Monte, ex-prefeito de Barras, PI, em razão de não comprovar a boa e regular aplicação dos recursos recebidos no âmbito do Programa Educação Infantil - Novas Turmas.
2. O TCU, por meio do Acórdão 5951/2021-TCU-Segunda Câmara, julgou irregulares as contas do ex-gestor, condenando-o ao pagamento do débito lá demonstrado e aplicando-lhe multa.
3. Irresignado com a decisão, Carlos Alberto interpôs o recurso de reconsideração ora em análise, alegando não ter sido o ordenador de despesas dos valores recebidos pelo município, bem como ter comprovado sua boa e regular aplicação.
4. Inicialmente, reitero o teor do despacho proferido pelo Ministro Bruno Dantas à peça 58, por meio do qual conheceu do recurso, com fundamento no artigo 33 da Lei 8.443/1992. 
5. No que tange aos argumentos apresentados na peça recursal, acompanho a análise realizada pela extinta Secretaria de Recursos - atual Unidade de Auditoria Especializada em Recursos -, corroborada pela Procuradora-Geral do Ministério Público junto ao TCU, Cristina Machado da Costa e Silva, no sentido de que Carlos Alberto Lages Monte não trouxe aos autos elementos suficientes para modificar a decisão vergastada.
6. De fato, compulsando as peças apresentadas pelo recorrente, não se localiza qualquer documento que demonstre não ter sido ele o ordenador de despesas dos valores repassados pelo FNDE ou elementos que se prestem como meio de prova da boa e regular aplicação dos recursos objeto destas contas especiais.
7. Ademais, esta Corte entende majoritariamente que o instrumento da delegação de competência não retira a responsabilidade de quem delega - Acórdão 476/2008-TCU-Plenário (Rel. Ministro Ubiratan Aguiar) , 894/2009-TCU-1ª Câmara (Rel. Ministro Marcos Vinicios Vilaça) e 296/2011-TCU-2ª Câmara  (Relator Ministro José Jorge) . 
8. Portanto, ainda que Carlos Alberto Lages Monte conseguisse comprovar não ter sido o ordenador de despesas, isso não o ampararia, pois, nos casos dos prefeitos municipais, a regra geral adotada pelo TCU é a de que a condição de agente político não os afasta da responsabilidade.
9. Em relação à comprovação da boa e regular aplicação dos recursos recebidos no âmbito do Programa Educação Infantil - Novas Turmas, conforme criteriosa análise realizada pela unidade técnica, os documentos apresentados pelo recorrente são insuficientes demonstrá-la; não foram apresentadas notas fiscais ou outros comprovantes de liquidação de pagamento e extratos da movimentação dos recursos na conta bancária corrente.
10. Em face do demonstrado, concluo pelo conhecimento do recurso de reconsideração para, no mérito, negar-lhe provimento, mantendo-se inalterada a decisão questionada. 
	Ante o exposto, voto por que este Colegiado aprove a minuta de acórdão que submeto à sua apreciação.  
TCU, Sala das Sessões, em 9 de maio de 2023.
Ministro JHONATAN DE JESUS 
Relator